---
title: MÁSTER UNIVERSITARIO EN BIOINFORMÁTICA Y BIOESTADÍSTICA 
subtitle: PAC1.Analisi de Dades Omiques.
author: "Rai Puig Treserra"
date: "`r format(Sys.time(), '%d %B, %Y')`"
output:
  html_document:
    df_print: paged
    toc: yes
    toc_float: yes
    fig_caption: yes
  word_document:
    toc: yes
editor_options:
  markdown:
    wrap: 72
---

&nbsp;
<script>
   $(document).ready(function() {
     $head = $('#header');
     
   });
</script>
<div class="watermark">DRAFT</div>



**Resultats**

Dataset used in the CIMBC tutorial on "Basic Metabolomics Data Analysis Workflow"
The tutorial describes the data as follows:

•	The study used in this tutorial has been previously published as an open access article Chan et al. (2016), in the British Journal of Cancer.

•	The deconvolved and annotated data file have been deposited at the Metabolomics Workbench data repository (Project ID PR000699).

•	The data can be accessed directly via its project DOI:10.21228/M8B10B

•	1H-NMR spectra were acquired at Canada’s National High Field Nuclear Magnetic Resonance Centre (NANUC) using a 600 MHz Varian Inova spectrometer.

•	Spectral deconvolution and metabolite annotation was performed using the Chenomx NMR Suite v7.6.
Unfortunately, the Raw NMR data is unavailable.




```{r setup, include = TRUE, eval=TRUE}

# Càrrega dels paquets:

library("dplyr")
library("readxl")
library("SummarizedExperiment")
library("ggplot2")
library("pheatmap")  # Para mapas de calor
library("ggfortify") # Para PCA
library("tidyverse")





root5<-"C:/Users/Ramon/Desktop/UOC/2_SEMESTRE/AnàlisiDeDadesOmiques/PAC1/PAC1/dades/GastricCancer_NMR.xlsx"


```


```{r PROVA0 Lectura base de dades, include=T,warning=F,echo=TRUE,eval=TRUE}

# Datos de expresión (matriz de conteos)
counts <- matrix(rpois(20, lambda = 10), nrow = 5, ncol = 4)
rownames(counts) <- paste0("Gene", 1:5)
colnames(counts) <- paste0("Sample", 1:4)

# Metadatos de muestras
sample_info <- data.frame(
    Condition = c("Control", "Control", "Treated", "Treated"),
    Batch = c("A", "B", "A", "B"),
    row.names = colnames(counts)
)

# Metadatos de genes
gene_info <- data.frame(
    GeneID = paste0("ENSG0000", 1:5),
    Chromosome = c("chr1", "chr1", "chr2", "chr2", "chr3"),
    row.names = rownames(counts)
)

# Crear el objeto SummarizedExperiment
se <- SummarizedExperiment(
    assays = list(counts = counts),
    colData = sample_info,
    rowData = gene_info
)

# Mostrar el objeto
se


# Dimensiones de los datos
dim(se)

# Ver los primeros conteos de expresión
head(assay(se, "counts"))

# Ver los metadatos de las muestras
head(colData(se))

# Ver los metadatos de los genes
head(rowData(se))


counts <- assay(se, "counts")
hist(log1p(rowMeans(counts)), breaks = 30, main = "Distribución de la Expresión Génica", xlab = "log(Conteo Medio + 1)")

boxplot(log1p(counts), main = "Boxplot de Expresión", ylab = "log(Conteo + 1)", col = rainbow(ncol(counts)))

# Normalización logarítmica
log_counts <- log1p(counts)

pheatmap(log1p(counts), cluster_rows = TRUE, cluster_cols = TRUE, main = "Mapa de Calor de la Expresión")


# PCA
pca_res <- prcomp(t(log_counts), scale. = TRUE)
autoplot(pca_res, data = colData(se), colour = "Condition", shape = "Batch", main = "PCA de Muestras")


```





# Exercici 1. 

Seleccioneu i descarregueu un dataset de metabolòmica, que podeu obtenir de metabolomicsWorkbench o d 'aquest repositori de GitHub.

```{r Exercici 1., include=T,warning=F,echo=TRUE}


# Instal·lació de paquets si cal
#if (!requireNamespace("BiocManager", quietly = TRUE)) install.packages("BiocManager")
#BiocManager::install(c("SummarizedExperiment", "readxl", "tidyverse"))


# Definir la URL del dataset a GitHub
url <- "https://github.com/nutrimetabolomics/metaboData/raw/main/Datasets/2023-CIMCBTutorial/GastricCancer_NMR.xlsx"

# Definir el nom del fitxer local
fitxer_local <- "GastricCancer_NMR.xlsx"

# Descarregar l'arxiu si no existeix localment
if (!file.exists(fitxer_local)) {
  download.file(url, destfile = fitxer_local, mode = "wb")
}

# Llegir el fitxer Excel (suposant que té fulls per a dades i metadades)
dades <- read_excel(fitxer_local, sheet = "Data")
metadades <- read_excel(fitxer_local, sheet = "Peak")



```

# Exercici 2. 

Crea un objecte de classe SummarizedExperiment que contingui les dades i les metadades (informació sobre el dataset, les seves files i columnes). La classe SummarizedExperiment és una extensió d' ExpressionSet, utilitzada per moltes aplicacions i bases de dades (com és el cas de 1
metabolomicsWorkbench). Quines són les seves principals diferències amb la classe ExpressionSet?

```{r Exercici2 Lectura base de dades, include=T,warning=F,echo=TRUE,eval=TRUE}



# Separar metadades de mostres (colData) i dades d'assaig (assay)
col_data <- dades[, 1:4]  # Idx, SampleID, SampleType, Class
assay_data <- as.matrix(dades[, 5:ncol(dades)])  # Valors numèrics M1, M2, etc.

# Transposar les dades per a que les característiques (M1, M2...) siguin files
assay_data <- t(assay_data)


rownames(assay_data) <- colnames(dades)[5:ncol(dades)]  # Noms de les característiques
colnames(assay_data) <- dades$SampleID  # Noms de les mostres

# Crear rowData (metadades de les característiques, si n'hi hagués)
row_data <- DataFrame(feature = rownames(assay_data))

# Crear l'objecte SummarizedExperiment
se2 <- SummarizedExperiment(
  assay = list(counts = assay_data),
  colData = col_data,
  rowData = row_data
)

# Resumen general
se2

# Dimensiones de los datos
dim(se2)

# Ver los primeros conteos de expresión
head(assay(se2, "counts"))

# Ver los metadatos de las muestras
head(colData(se2))

# Ver los metadatos de los genes
head(rowData(se2))


cat("", "\n") 
cat("SummarizedExperiment i ExpressionSet són dos tipos d’objectes d’R utilitzats per emmagatzemar dades òmiques.", "\n") 
cat(" Tot i que tenen funcionalitats similars, SummarizedExperiment és una versió més moderna i flexible que ha substituït en molts casos ExpressionSet.", "\n") 
cat("A continuació, es destaquen les seves diferències principals:", "\n") 
cat("Característica	SummarizedExperiment (SE)	ExpressionSet (ES)", "\n") 

cat("SE:Bioconductor (SummarizedExperiment)	ES:Bioconductor (Biobase)", "\n") 
cat("SE:Expressió génica, RNA-Seq, ChIP-Seq, proteòmica, metabolòmica	ES:Principalment microarrays", "\n") 
cat("SE:Utilitza assays, rowData i colData	ES:Utilitza exprs, pData i fData", "\n")  
cat("SE:diverses matrius, ex. counts i TPM	ES:només una matriu principa", "\n") 
cat("SE:Més modular i compatible amb nous paquets	ES:Més rígid i dissenyat per microarrays", "\n") 
cat("SE:Compatible amb GRanges per coordenades genòmiques	ES:No té integració directa amb dades genòmiques", "\n") 
cat("SE:Optimitzat per grans volums de dades	ES:Més lent per a dades massives", "\n") 



 







```


# Exercici 3. 

Porteu a terme una anàlisi exploratòria que us proporcioni una visió general del dataset en la línia del que hem vist en les activitats d'aquest repte.

```{r Exercici3 Lectura base de dades, include=T,warning=F,echo=TRUE,eval=TRUE}


counts <- assay(se2, "counts")
hist(log1p(rowMeans(counts)), breaks = 30, main = "Distribución de la Expresión Génica", xlab = "log(Conteo Medio + 1)")

boxplot(log1p(counts), 
        main = "Boxplot de Expresión", 
        ylab = "log(Conteo + 1)", 
        col = rainbow(ncol(counts)))

# Normalización logarítmica
log_counts2 <- log1p(counts)
log_counts2 <- na.omit(log_counts2)


pheatmap(log1p(counts), 
         cluster_rows = TRUE, 
         cluster_cols = TRUE, 
         main = "Mapa de Calor de la Expresión")



# PCA
pca_res2 <- prcomp(t(log_counts2), scale. = TRUE)
autoplot(pca_res2, data = colData(se2), colour = "SampleType", shape = "Class", main = "PCA de Muestras")
#




```
# Exercici 4. 

Elabora un informe que descrigui el procés que heu realitzat, incloent-hi la justificació de la selecció del dataset, la seva incorporació al summarizedExperiment, l' anàlisi exploratòria de les dades i la interpretació dels resultats des del punt de vista biològic. L'extensió màxima d'aquest informe (sense tenir en compte els Annexos) ha de ser de 10 pàgines, en format PDF.



```{r Exercici4 Lectura base de dades, include=T,warning=F,echo=TRUE,eval=FALSE}


#Explicació:

cat("Informe amb pdf", "\n") 




```

# Exercici 5. 

Creau un repositori de GitHub  que contingui:

  i)    l' informe.   
  
  ii)   l'objecte de classe SummarizedExperiment   que contingui les dades i les metadades en format binari (. Rda),
  
  iii)  el codi R per a l'exploració de les dades degudament comentat (el control de versions del mateix s'ha de realitzar amb Git)
  
  iv)   dades en format text i
  
  v)    les metadades acompanyades d'una breu descripció en un arxiu markdown.


```{r Exercici5 Lectura base de dades, include=T,warning=F,echo=TRUE,eval=TRUE}

cat("XXXXXXXXXXXXXXXXXXXXXXXXXX", "\n") 
cat("XXXXXXXXXXXXXXXXXXXXXXXXXX", "\n") 
cat("XXXXXXXXXXXXXXXXXXXXXXXXXX", "\n") 
cat("XXXXXXXXXXXXXXXXXXXXXXXXXX", "\n") 
cat("XXXXXXXXXXXXXXXXXXXXXXXXXX", "\n") 
cat("XXXXXXXXXXXXXXXXXXXXXXXXXX", "\n") 
cat("XXXXXXXXXXXXXXXXXXXXXXXXXX", "\n") 
cat("XXXXXXXXXXXXXXXXXXXXXXXXXX", "\n") 


```










